臺灣高等法院民事判決
110年度家上字第150號
上  訴  人  財政部國有財產署北區分署即劉寶章之遺產管理人

法定代理人  郭曉蓉  
訴訟代理人  曾友俞律師
被 上訴 人  吳綵育  
訴訟代理人  李進成律師
複 代理 人  黃顯皓律師
上列當事人間請求確認遺囑真正等事件，上訴人對於中華民國11
0年2月4日臺灣桃園地方法院109年度家繼訴字第52號判決，提起
上訴，被上訴人並為訴之減縮，本院於111年5月18日言詞辯論終
結，判決如下：
    主      文
上訴駁回。
第二審訴訟費用（除減縮部分外）由上訴人負擔。
原判決第一項所命給付，減縮為新臺幣貳佰壹拾肆萬柒仟捌佰壹
拾陸元。
    事實及理由
壹、程序方面：
    按訴狀送達後，原告不得將原訴變更或追加他訴。但擴張或
    減縮應受判決事項聲明者，不在此限，民事訴訟法第255條
    第1項第3款定有明文。上開規定於第二審訴訟程序準用之，
    民事訴訟法第446條第1項亦有明文。查本件被上訴人於原審
    備位請求上訴人給付其新臺幣（下同）235萬4,000元。嗣於
    本院減縮請求上訴人應給付其214萬7,816元（見本院卷第22
    1頁），核屬減縮應受判決事項之聲明，依前揭說明，應予
    准許。
貳、實體方面：　　
一、被上訴人主張：被繼承人劉寶章於民國78年8月間向伊租屋因而熟稔。劉寶章於103年初生病，多由伊照顧，遂於103年6月9日委任訴外人劉彥麟律師以代筆遺囑之形式預立遺囑（下稱系爭代筆遺囑），將其死後之所遺財產於支付喪葬費用後，所剩餘者皆贈與伊，兩造因而亦合意成立死因贈與契約。劉寶章嗣於106年2月24日死亡，上訴人為其遺產管理人，其所遺財產經扣除上訴人管理遺產之報酬、代墊費用及訴訟程序費用等，尚遺有214萬7,816元，詎上訴人拒絕給付該金額與伊。為此，爰依死因贈與契約之法律關係，求為判決：上訴人應給付伊214萬7,816元（原審判命上訴人應給付被上訴人235萬4,000元，上訴人聲明不服，提起上訴，被上訴人則於本院審理時減縮起訴聲明為請求上訴人給付214萬7,816元）。並答辯聲明：上訴駁回（被上訴人就先位請求敗訴部分未聲明不服，不贅）。
二、上訴人則以：劉寶章固於103年6月9日對被上訴人為死因贈
    與要約之意思表示，然因劉寶章患有重聽，依民法第94條規
    定，並未接收到，且未了解被上訴人承諾死因贈與之意思表
    示，故劉寶章與被上訴人間關於死因贈與契約之意思表示並
    未合致等語，資為抗辯。並上訴聲明：㈠原判決主文第一項
    命上訴人給付被上訴人超過20萬6,184元之判決暨該部分訴
    訟費用之裁判均廢棄。㈡上開廢棄部分，被上訴人在第一審
    之訴駁回。
三、查劉寶章於106年2月24日死亡，遺有臺灣銀行館前分行存款
    235萬4,000元及中壢南園郵局存款2,035元。其在台並無配
    偶、子嗣、其他親屬，亦無大陸地區繼承人聲明繼承，經被
    上訴人聲請原審選任上訴人為劉寶章之遺產管理人。上訴人
    管理劉寶章之遺產報酬合計為3萬5,386元、代墊費用合計為
    16萬9,798元、聲請臺灣桃園地方法院（下稱桃園地院）酌
    定代管遺產管理報酬費用事件之程序費用為1,000元，共計2
    0萬6,184元（下稱系爭必要費用），經扣除後，劉寶章尚遺
    214萬7,816元（計算式：2,354,000-206,184=2,147,816）
    。另劉寶章於103年6月9日委由劉彥麟律師代筆，並由劉彥
    麟律師、呂政賢、李家幸擔任見證人而預立系爭代筆遺囑等
    情，為兩造所不爭執，並據被上訴人提出系爭代筆遺囑、劉
    寶章死亡證明書、戶籍謄本、臺灣銀行館前分行存摺明細、
    中壢南園郵局存摺明細、公示催告刊登報紙、原審106年度
    司繼字第620號家事裁定確定證明書、桃園地院110年度司繼
    字第2019號裁定附卷為證（見原審卷第12頁、第115頁至第1
    21頁背面、第125頁至第126頁、本院卷第169頁至第177頁）
    。另經原審依職權查詢106年度司家催字第211號民事裁定、
    106年度司繼字第620 號民事裁定、家事紀錄科查詢表在卷
    可佐（見原審卷第128頁至第130頁），復經桃園○○○○○○○○○
    以109年4月24日桃市壢戶字第1090004592號函覆原審查無劉
    寶章在台之其他親屬各節（見原審卷第132頁），且經本院
    依職權調閱桃園地院110年度司繼字第2019號裁定附卷可稽
    （見本院卷第173頁至第177頁），堪信為真。
四、被上訴人主張系爭代筆遺囑雖因未符合法定要件而無效，然
    因劉寶章表示贈與遺產時，其已承諾，依民法第112條規定
    ，轉換為死因贈與契約，上訴人仍應依死因贈與契約之法律
    關係給付其214萬7,816元等語，為上訴人否認，並以前詞置
    辯。經查：
　㈠按無效之法律行為，若具備他法律行為之要件，並因其情形
    ，可認當事人若知其無效，即欲為他法律行為者，其他法律
    行為，仍為有效，此即所謂無效行為之轉換，民法第112 條
    定有明文。次按遺囑人依遺囑所為之遺贈，因依一方之意思
    表示即成立，屬無相對人之單獨行為，與死因贈與乃以贈與
    人之死亡而發生效力，並以受贈人於贈與人死亡時仍生存為
    停止條件之贈與，其為贈與之一種。因之，無效之遺贈，如
    受遺贈人向遺贈人為承諾之意思表示，可因雙方意思合致而
    成立死因贈與契約。再按，對話人為意思表示者，其意思表
    示，以相對人了解時，發生效力，民法第94條亦有明文。
  ㈡被上訴人主張劉寶章於103 年6月9日表示贈與其遺產，其已
　　表示同意，是其等成立死因贈與契約乙節，提出系爭代筆遺
　　囑，並經證人劉彥麟、李家幸證述在卷（見本院卷第149頁
　　至第153頁、第183頁）。查：
　⒈劉寶章於103年6月9日委託劉彥霖律師製作系爭代筆遺囑時，
    口述要將其身後財產一切歸給被上訴人，並於系爭代筆遺囑
    簽名乙節，業經原審及本院勘驗當日錄影光碟屬實（見原審
    卷第151頁、本院卷第97頁）。參諸系爭遺囑記載：「我名
    下所有的財產，於我死後交付完一切費用（如喪葬費用等）
    剩餘財產（含臺灣銀行帳戶）皆贈與給吳綵育女士」（見原
    審卷第12頁）。而證人劉彥霖律師證稱：我確定被繼承人絕
    對有看過代筆遺囑內容後才簽名（見原審卷第162頁背面）
    。足見劉寶章於103年6月9日對被上訴人表示願以死亡為原
    因而為贈與其遺產之要約，上訴人對此亦不爭執（見本院卷
    第250頁、第251頁）。再者，證人即系爭遺囑見證人李家幸
    證稱：被上訴人請我當劉寶章立遺囑時之見證人，當天我、
    呂政賢、被上訴人及劉彥麟律師是在療養院大廳等劉寶章出
    現，所以劉寶章就在大廳與我們會合，坐在大廳的桌子。當
    天立遺囑細節我不記得了，只記得劉彥麟律師問劉寶章是不
    是要立遺囑，劉寶章跟劉彥麟律師說要把財產扣掉喪葬費用
    後，剩餘的都給被上訴人，劉寶章有口音，所以劉彥麟律師
    再問一次劉寶章是不是要把財產扣掉喪葬費用後，剩餘的都
    給被上訴人，劉寶章又再重複一次「要把財產扣掉喪葬費用
    後，剩餘的都給被上訴人」。劉彥麟律師當場寫成文字，請
    劉寶章確認，並請在場的見證人即我、呂政賢在遺囑上簽名
    ，當時是由被上訴人在旁錄影。(律師確認完劉寶章意思後
    ，詢問被上訴人是否要接受該筆贈與？）被上訴人回答說「
    要」等語（見本院卷第95頁），足認被上訴人對於劉寶章為
    死後贈與遺產之意思表示後，當場為應允之意思表示，其等
    間意思表示合致，成立死因贈與契約。
　⒉至上訴人以劉寶章患有重聽，因此並未接收到，且未了解被
    上訴人承諾死因贈與之意思表示，故其等間之死因贈予契約
    並未成立云云。惟查，劉彥麟律師固於原審證稱：劉寶章雖
    有重聽，有時候要在他耳朵旁講很大聲他才聽得到；然其亦
    證稱：103年6月9日製作代筆遺囑當天，劉寶章頭腦清楚，
    精神正常（見原審卷第161頁反面、第162頁），堪認劉寶章
    當日意思健全，雖然患有重聽，然並非耳聾。再參以李家幸
    於原審證稱：我們當天人都在現場，做完代筆遺囑後就沒再
    錄影。錄影時，我們盡量不講話，但錄影完後就開始交談，
    我聽到被繼承人有講「絕大部分財產要歸他（即被上訴人）
    」，被上訴人有說好等語（見原審卷第201頁正、反面）。
    堪認劉寶章與被上訴人就死因贈與契約互為了解要約與承諾
    之意思表示後，已達成合致。再者，劉寶章僅係重聽，並非
    耳聾；且劉寶章生前自38年3月1日至77年7月31日任職於中
    正理工學院（現改制為國防大學理工學院），退休前擔任副
    教授一職，此有國防大學111年5月5日國學理輻字第1110011
    765號函在卷可參（見本院卷第237頁），可知劉寶章具有相
    當智識，並有律師在旁協助傳達確認其間意思表示，堪信劉
    寶章了解被上訴人承諾之意思表示。至李家幸於本院曾證稱
    其在見證遺囑之前，被上訴人已告知劉寶章要將遺產扣除喪
    葬費用後贈與被上訴人等語（見本院卷第96頁），然上開事
    實與系爭死因贈與契約何時成立無涉，上訴人以李家幸前後
    二次證詞矛盾，即認其證言不可採信云云（見本院卷第134
    頁），即無可採。
　㈢綜上，劉寶章就其身後所遺財產與被上訴人於103年6月9日成
    立死因贈與契約，則被上訴人主張上訴人於扣除系爭必要費
    用後，尚應給付其214萬7,816元，即屬有據，應予照准。
五、綜上所述，被上訴人依其與劉寶章間之死因贈與契約，並減
    縮聲明請求上訴人應給付其214萬7,816元，為有理由，應予
    准許。原審就上開應准許之部分為上訴人敗訴之判決，於法
    並無不合。上訴意旨指摘原判決此部分不當，求予廢棄改判
    ，為無理由，應駁回上訴。
六、本件事證已臻明確，兩造其餘之攻擊或防禦方法及所用之證
    據，經本院斟酌後，認為均不足以影響本判決之結果，爰不
    逐一論列，附此敘明。
七、據上論結，本件上訴為無理由，爰判決如主文。
中　　華　　民　　國　　111 　年　　5 　　月　　25　　日
　　　　　　　　　家事法庭   
                      審判長法  官  賴劍毅
                            法  官  邱靜琪
                            法  官  洪純莉
正本係照原本作成。
如不服本判決，應於收受送達後20日內向本院提出上訴書狀，其
未表明上訴理由者，應於提出上訴後20日內向本院補提理由書狀
（均須按他造當事人之人數附繕本）上訴時應提出委任律師或具
有律師資格之人之委任狀；委任有律師資格者，另應附具律師資
格證書及釋明委任人與受任人有民事訴訟法第466 條之1第1項但
書或第2項所定關係之釋明文書影本。如委任律師提起上訴者，
應一併繳納上訴審裁判費。
中　　華　　民　　國　　111 　年　　5 　　月　　25　　日
　　　　　　　　　　　　　　書記官  魏汝萍